臺灣嘉義地方法院民事判決
109年度訴字第664號
原      告  朱建名  
訴訟代理人  李肇宗  

被      告  游渗    

            謝欣成即李健明之遺產管理人

            許清標  
            朱石成  

            朱石莊  

            楊東原  
            江侑穎即江雯君


            羅淑英  
            朱祐君  

上列當事人間請求分割共有物事件，本院於民國111年7月5日言
詞辯論終結，判決如下：     
    主  文
一、兩造共有坐落嘉義縣○○鄉○○段000地號土地（面積307.62平
    方公尺）分割如附圖所示：編號A部分（面積61.52平方公尺
    ）分歸被告羅淑英取得；編號B部分（面積61.52平方公尺）
    分歸被告李健明、許清標、江雯君，各按應有部分3分之1比
    例維持共有；編號C部分（面積61.52平方公尺）分歸原告朱
    建名、被告朱石成、朱石莊、朱祐君，按應有部分朱建名16
    分之5、朱石成16分之5、朱石莊16分之5、朱祐君16分之1之
    比例維持共有；編號D部分（面積61.53平方公尺）分歸被告
    楊東原取得；編號E部分（面積：61.53平方公尺）分歸被告
    游渗取得。
二、原告與被告朱石成、朱石莊、朱祐君共有之嘉義縣○○鄉○○段
    000地號土地（面積：88.23平方公尺）及其上嘉義縣○○鄉○○
    段000○號房屋（門牌號碼：嘉義縣○○鄉○○村0鄰○○路00號）
    ，應予變價分割，所得價金依附表二「應有部分比例」欄所
    示之比例分配。
三、訴訟費用由兩造依附表三「訴訟費用負擔比例」欄所示比例
    負擔。
    事  實
壹、程序事項：
    被告謝欣成即李健明之遺產管理人、許清標、朱石成、朱石
    莊、楊東原、江侑穎即江雯君、羅淑英、朱祐君均經合法通
    知，未於言詞辯論期日到場，核無民事訴訟法第386條各款
    所列情形，爰依原告聲請，由其一造辯論而為判決。
貳、實體事項：
一、原告主張：
　　坐落嘉義縣○○鄉○○段000地號之土地（下稱系爭355地號土地
    ）為被告游渗、李健明、許清標、朱石成、朱石莊、楊東原
    、江雯君、羅淑英、朱祐君及原告所共有；另坐落嘉義縣○○
    鄉000地號土地（下稱系爭260地號土地）及其上197建號（
    門牌號碼為：嘉義縣○○鄉○○村0鄰○○路00號，下稱系爭197號
    房屋，與系爭260地號土地下合稱系爭260地號房地）為原告
    與被告朱石成、朱石莊、朱祐君所共有，兩造應有部分如附
    表一、二所示。又系爭355地號土地上有嘉義縣○○鄉○○村○○
    路00號、52號、56號、車庫等建物，願意由各該建物之共有
    人取得其等使用部分之土地，並以價金補償其他共有人，倘
    依此分配顯有困難，則無論是要全部變價分割，或原物均分
    成五等分，也都可以，只是系爭260地號房地仍主張全部予
    以變賣，所得價金由兩造按應有部分比例分配等語。並聲明
    ：
　1.准將系爭355地號土地全部予以變賣，所得價金由兩造按應
    有部分比例分配。
　2.准將系爭260地號房地全部予以變賣，所得價金由兩造按應
    有部分比例分配。　
二、被告抗辯：
　1.被告游渗：不同意系爭355地號土地依現況分割，被告游渗
    之應有部分面積已經很小了，依現況分割，又會再少3坪多
    ，希望可以取得所有持分面積之土地，且被告游渗都有繳納
    系爭355地號土地五分之一地價稅，希望可以均分成五等分
    ，依此方式分割，雖可能會拆到被告楊東原的房子，但被告
    游渗、楊東原也要合作蓋房子等語。
　2.被告謝欣成即李健明之遺產管理人：不同意按系爭355地號
    土地上建物占用現況分割，因為這樣李健明受分配的土地會
    變多，但李健明無其他遺產可以補償其他共有人，故不同意
    現況分割等語。
三、本院得心證之理由：　　
㈠、按各共有人，除法令另有規定外，得隨時請求分割共有物。
    但因物之使用目的不能分割或契約訂有不分割之期限者，不
    在此限，民法第823 條第1 項定有明文。查系爭355地號土
    地及系爭260地號房地為兩造所共有，兩造之所有權應有部
    分如附表一、二所示。又上開土地無因物之使用目的，或因
    契約訂有不分割之期限，致不能分割之情形存在，有系爭35
    5地號土地登記第三類謄本、系爭260地號土地登記第三類謄
    本、系爭197建號房屋登記第三類謄本（見本院卷第19-31頁
    ）在卷可稽，且為被告所不爭執，堪信為真，則原告請求分
    割系爭355地號土地及系爭260地號房地，核屬有據。
㈡、次按法院裁判分割共有物，定其分配，應斟酌各共有人之利
    害關係，並共有物之性質、價格、利用價值及經濟效益決之
    ，要以維持全體共有人之公平為標準，所定方法須以適當者
    為限（參照最高法院78年度台上字第2141號判決要旨）。經
    查，系爭355地號土地面臨竹崎鄉中山路，地上有門牌號碼
    竹崎鄉中山路50號（納稅義務人為被告羅淑英）、52號（納
    稅義務人為訴外人江有叄(亡)納代：邱秋菊、林琴；管理：
    楊玉齡，原告主張係被告李健明、許清標、江雯君共有）、
    56號（納稅義務人為被告楊東原）、58號（納稅義務人為被
    告游渗）等建物；另系爭260地號土地及其上197號房屋，門
    牌號碼為中山路41號，為三樓鋼筋混凝土加強磚造建物一棟
    等情，業經本院履勘現場在案，有本院109年10月14日勘驗
    筆錄、空拍圖乙份（見本院卷第119-123頁）、現場照片（
    見本院卷第133-145頁）、上開房屋稅課稅明細表（見本院
    卷第209-219頁）、系爭355地號土地、系爭260地號房地現
    況照片（見本院卷第225頁）在卷足憑。
㈢、原告主張系爭355地號土地用任何方式分割均可，至系爭260
    地號房地則應變價分割等語。本院參酌系爭355地號土地上
    ，分別坐落竹崎鄉中山路50號、52號、56號、58號建物，其
    中58號建物為被告游渗所有，被告游渗表示並不居住在該建
    物內，分割後倘占用別人的土地，願意返還該部分土地，至
    被告楊東原所有之上開56號建物已無人居住，水電亦已拆除
    等語（見本院卷第309-310頁、第366-367頁），可見上開56
    號、58號建物已無人使用，至門牌號碼竹崎鄉中山路50號、
    52號建物為鐵皮建造平房，外觀簡陋，再據嘉義縣財政稅務
    局房屋稅110年課稅明細表所載，各該房屋經歷年數為44-63
    年間（見本院卷第209-219頁），已幾無相當之經濟價值，
    反觀系爭335地號土地則尚可使用上百年之久，為避免現況
    分割產生變相強迫共有人出售所有權應有部分之窘境，系爭
    355地號土地並不適合依土地使用現況分割。至分割共有物
    ，究以原物分割或變價分配其價金，法院固有自由裁量之權
    ，不受共有人主張之拘束，但仍應斟酌當事人之聲明，共有
    物之性質、經濟效用及全體共有人利益等，公平裁量。必於
    原物分配有困難者，始予變賣，以價金分配於各共有人。而
    系爭355地號土地按應有部分比例依附圖所示方式分配，並
    無顯然不利於各共有人之情形，且兩造取得之土地方正、完
    整，符合經濟公平原則，且經到庭之共有人所同意，認按兩
    造應有部分比例分割如附圖所示，對兩造尚屬公平、合理，
    且符合土地整體之利用價值，並兼及兩造間共有價值均衡，
    爰判決分割方法如主文第1項所示。
㈣、又系爭260地號房地由原告與被告朱石成、朱石莊、朱祐君所
    共有，因系爭260地號土地上尚有系爭197號房屋，該屋為鋼
    筋混凝土加強磚造三層樓房，各樓層間無使用上獨立性，倘
    採原物分割，則取得上樓層者，欠缺獨立對外通道，無法單
    獨利用，有害系爭197號房屋之經濟價值，損及該建物之完
    整性，如採原物分割之方案，顯有事實上困難，復參系爭19
    7建號房屋占用大部分系爭260地號土地，並使用同一出入口
    ，亦難以獨立分割出系爭260地號土地所餘空地供獨立利用
    ，系爭260地號土地併予原物分割，勢必減損價值，造成利
    用上困難，本院綜合斟酌系爭260地號房地之型態、建物結
    構及使用情形、經濟效益、兩造之利益及意願，使系爭房地
    同歸一人所有較為完整、有效之利用等情形，認系爭260地
    號房地應併予變價分割，變賣後將價金按原告與被告朱石成
    、朱石莊、朱祐君應有部分比例分配為適當，爰判決分割方
    法如主文第2項所示。
四、本件事證已臻明確，兩造其餘攻擊防禦方法及所提證據，經
    本院斟酌後，核與判決結果不生影響，爰不予逐一論駁，併
    此敘明。
五、末按因共有物分割、經界或其他性質上類似之事件涉訟，由
    敗訴當事人負擔訴訟費用顯失公平者，法院得酌量情形，命
    勝訴之當事人負擔其一部，民事訴訟法第80條之1定有明文
    。查本件為分割共有物之訴，兩造本可互換地位，原告起訴
    雖於法有據，然被告之應訴實因訴訟性質所不得不然，兩造
    均因共有物分割而蒙其利，故關於訴訟費用之負擔由全體共
    有人各按其應有部分比例負擔，較屬公允，爰依民事訴訟法
    第80條之1之規定，諭知訴訟費用之負擔如主文第3項所示。
六、訴訟費用負擔之依據：民事訴訟法第80條之1、第85條第1項
    本文。　　
中　　華　　民　　國　　111 　年　　7 　　月　　22　　日
                       民事第三庭法　官  曾文欣
以上正本係照原本作成。
如對本判決上訴須於判決送達後20日內向本院提出上訴狀（須按
對造人數提出繕本）。
如委任律師提起上訴者，應一併繳納上訴審裁判費。
中　　華　　民　　國　　111 　年　　7 　　月　　22　　日
                                 書記官　陳慶昀  

附表一：嘉義縣○○鄉○○段000地號土地    編號 共有人姓名 應有部分 分割方法 1 游渗 5分之1 被告游渗單獨取得附圖編號E部分（面積：61.53平方公尺)。 2 李健明 15分之1 左列編號2、3、4之共有人取得附圖編號B部分（面積：61.52平方公尺），並各按應有部分3分之1比例維持共有。 3 許清標 15分之1  4 江雯君 15分之1  5 朱建名 80分之5 左列編號5、6、7、8之共有人取得附圖編號C部分（面積61.52平方公尺）並按原告朱建名5/16、朱石成5/16、朱石莊5/16、朱祐君1/16之應有部分比例維持共有。 6 朱石成 80分之5  7 朱石莊 80分之5  8 朱祐君 80分之1  9 楊東原 5分之1 被告楊東原單獨取得附圖編號D部分（面積：61.53平方公尺)。 10 羅淑英 5分之1 被告羅淑英單獨取得附圖編號A部分（面積：61.52平方公尺)。 

附表二：嘉義縣○○鄉○○段000地號土地及其上同地段197建號房屋    編號 共有人姓名 應有部分比例 分割方法 1 朱建名 16分之5 系爭260地號土地及其上197號房屋，應予變價分割，所得價金按「應有部分比例」欄所示之比例分配。 2 朱石成 16分之5  3 朱石莊 16分之5  4 朱祐君 16分之1  

附表三：訴訟費用負擔比例   編號 共有人姓名 訴訟費用負擔比例 1 游渗 14.9% 2 李健明 5% 3 許清標 5% 4 江雯君 5% 5 朱建名 12.6% 6 朱石成 12.6% 7 朱石莊 12.6% 8 朱祐君 2.5% 9 楊東原 14.9% 10 羅淑英 14.9%